臺灣高等法院刑事判決　　　　　　　　95年度上訴字第4254號
上　訴　人
即　被　告　丙○○
選任辯護人　陳正杰律師
上　訴　人
即　被　告　丁○○
　　　　　　戊○○
前二人共同
選任辯護人　吳雨學律師
上　訴　人
即　被　告　乙○○
上列上訴人因妨害自由等案件，不服臺灣臺北地方法院95年度訴
字第836號，中華民國95年10月24日第一審判決（起訴案號：臺
灣臺北地方法院檢察署95年度偵字第428號），提起上訴，本院
判決如下：
    主  文
上訴駁回。
丙○○、丁○○、戊○○、乙○○均緩刑貳年。
    事  實
一、丙○○於民國91年間曾擔任臺北市○○區○○路369號如意
    大廈管理委員會主任委員，並於93年改選後擔任該管理委員
    會之委員。緣於94年9月10日13時許，丙○○因大廈管理問
    題在上址1樓管理員室旁與同大廈住戶戊○○發生口角，亦
    同為該大廈住戶之戊○○兄長丁○○聞訊下樓查看後，又與
    丙○○因意見不合而發生肢體推擠，詎丙○○竟基於傷害他
    人身體之故意，於衝突中徒手揮擊丁○○之左側臉頰與左上
    腹部，致使丁○○因而於翌日左臉面及左上腹部位出現輕微
    之瘀血現象。
二、戊○○因丁○○受有上開傷害而心懷憤恨，遂約同姓名年籍
    不詳之成年男子約10名，於同日21時許在臺北市○○區○○
    路369號如意大廈附近等候，共謀待丙○○出現時予以圍毆
    報復。戊○○隨後藉口欲與丙○○理論先前發生之大廈事務
    糾紛，先聚集不知情之10餘名同大廈住戶與鄰近居民在上址
    1樓門外後，再與亦不知情之另1姓名年籍不詳成年男子及同
    為該大廈住戶之乙○○，共同至丙○○位於上開大廈3樓之
    住處欲找丙○○下樓理論，然適因丙○○外出而未果。戊○○等人尋人不成，見丙○○之妻甲○獨自在家因認有機可趁
    ，遂與乙○○及該姓名年籍不詳男子共同基於以脅迫使人行
    無義務之事之犯意聯絡，以共同討論如意大廈事務問題為由
    ，邀甲○一起至該大廈1樓，並由乙○○及該男子將甲○擋
    在丙○○住所門外，致使甲○無法進門，以此方式迫使甲○
    不得不與戊○○等3人下樓而行無義務之事。惟於甲○下樓
    甫步出大廈門口時，戊○○、乙○○又接續以上開妨害他人
    自由之犯意，於群聚1樓等候之10餘人紛紛指摘、批評甲○
    之夫丙○○，因甲○無法一一解釋而欲行退回大廈門口返回
    3樓住所之際，刻意將如意大廈1樓鐵門之門把扳住，並先後
    以其身體擋在鐵門把手前方，阻擋甲○數度試圖打開該大廈
    之1樓鐵門以返回住所之舉動，並要求甲○撥打丙○○之行
    動電話通知丙○○儘速趕回，以此脅迫方式要求甲○行無義
    務之事及妨害甲○離開現場返回住所之權利。甲○因迫於情
    勢，乃告知乙○○丙○○之行動電話門號，並由乙○○以其
    行動電話撥打後交由戊○○直接與丙○○通話。丙○○接獲
    戊○○之電話後，唯恐戊○○等人對甲○不利，便與其弟黃
    順福於同日22時12分許返回如意大廈，但因見丁○○及其妻
    當時亦在該大廈騎樓外，遂與該2人發生爭吵，甲○則趁隙
    進入大廈鐵門後離去。戊○○見丙○○出現後，隨即步行至
    其已約妥之上開數姓名年籍不詳成年男子等候處通知其等出
    面，並與該等男子基於前述傷害人身體之事先謀議，帶領上
    開不詳男子至如意大廈1樓處，以手勢指明丙○○之位置後
    ，該數姓名年籍不詳之男子即以拳擊、腳踢及丟砸原擺設於
    該處附近之磚造花瓶等方式，圍毆丙○○達2分鐘之久，期
    間丁○○見狀復加入上開數名男子與戊○○之傷害犯意聯絡
    ，徒手以拳揮擊丙○○數次，致使丙○○受有頭頸部外傷併
    腦震盪、臉部1.5X1公分擦傷及右耳1X0.3X0.4公分之裂傷等
    傷害。嗣經警據報至現場處理，始循線查悉上情。
二、案經丁○○、丙○○訴由臺北市政府警察局中山分局報請臺
    灣臺北地方法院檢察署檢察官偵查起訴。
    理  由
一、按被告以外之人於審判外之言詞或書面陳述，除法律有規定
    者外，不得作為證據；又按被告以外之人於審判外之陳述，
    雖不符合同法第159條之1至第159條之4之規定，但經當事人
    於審判程序同意作為證據，法院審酌該言詞陳述或書面陳述
    作成時之情況，認為適當者，亦得為證據，當事人、代理人
    或辯護人於法院調查證據時，知有第159條第1項不得為證據
    之情形，而未於言詞辯論終結前聲明異議者，視為有前項之
    同意，刑事訴訟法第159條第1項、第159條之5分別定有明文
    。查本判決下列所引用之各該被告以外之人於審判外之陳述
    （包括證人呂學錩、廖幸吉、甲○於警方及檢察事務官詢問
    時製作之筆錄），皆屬傳聞證據，惟上開證人之證詞，被告
    等及其等之辯護人於本院準備程序時表示無意見而不予爭執
    ，且迄至言詞辯論終結前亦未再聲明異議，本院審酌上開證
    據資料製作時之情況，尚無違法不當之瑕疵，亦認為以之作
    為證據應屬適當，揆諸前開規定，爰逕依刑事訴訟法第159
    條之5規定，認前揭證據資料均例外有證據能力，合先敘明
    。
二、訊據被告丙○○固對於94年9月10日13時許在上開地點與告
    訴人即被告丁○○因口角而發生拉扯之事實坦承不諱，惟矢
    口否認有傷害告訴人丁○○之犯行，辯稱：伊未打人，我們
    有發生爭執、拉扯，但伊沒有動手，伊本來與被告戊○○發
    生爭執，被告戊○○就打電話叫被告丁○○下來；伊與告訴
    人丁○○衝突之時間甚短，並未使丁○○受傷，且告訴人丁○○提出之第1份診斷證明書並無受有傷害之記載，是其指
    述顯不可信云云；另訊據被告丁○○亦否認有於同日22時許
    傷害告訴人即被告丙○○之犯行，辯稱：伊是被丙○○打，
    晚上丙○○是被別人打，他以為是伊打的，當時伊見告訴人
    丙○○遭人圍毆，伊即與伊之妻離開現場，並未參與傷害丙○○之犯行云云；至於被告戊○○、乙○○亦分別否認有前
    揭犯行，被告戊○○辯稱：伊沒有打人，也沒有妨害自由，
    伊是請他們下樓，沒有強迫他們下樓，我們先去按呂學錩的
    電鈴，呂學錩和我們一起去按甲○的電鈴，他就跟我們一起
    下樓談大樓的事情，因如意大廈1樓鐵門處位置甚窄，伊為
    站立於其上始扳住鐵門板手，惟並未以此方式妨害被害人甲○離去之權利及要求其提供丙○○之行動電話門號，另伊並
    不認識圍毆告訴人丙○○之男子，當時伊因害怕而對外呼救
    ，附近圍觀之該數名不知名男子詢問，伊告知丙○○與其兄
    丁○○發生衝突之情，不料告訴人丙○○竟以穢語謾罵之，
    該數名男子可能因此生氣而毆打告訴人丙○○，丙○○受傷
    與伊無關云云。被告乙○○辯稱：伊沒有妨害自由，我們和
    1個委員呂學錩、被告戊○○去他家，要他太太下樓而已，
    沒有押人。我們沒有擋住樓梯，那個樓梯很窄云云，又當天
    晚上伊回家時剛好遇見被告戊○○要去質問丙○○，伊就跟
    著一起去，當時伊說大家都是鄰居，講一講就好了，被害人
    甲○下樓及告知伊丙○○電話門號均係基於其自願，伊並未
    以脅迫使被害人甲○行無義務之事或妨害其行使權利云云置
    辯。
三、經查，被告丙○○毆打告訴人丁○○之事實，除經告訴人丁○○提出財團法人馬偕紀念醫院及全民醫院診斷證明書附卷
    可稽外，復據證人及如意大廈住戶呂學錩於檢察事務官詢問
    時證稱，伊當天下午在樓下等人，看見被告戊○○與丙○○
    2人因大樓電梯及狗大小便的事吵起來，被告戊○○就打電
    話叫其姊及告訴人丁○○下樓，丁○○一下電梯就以手指被
    告丙○○，並往丙○○處走去，2人就打了起來，約1分鐘後
    伊就和管理員廖幸吉及1位女性住戶將他們拉開等語（見臺
    灣臺北地方法院檢察署95年度偵字第438號，下稱偵查卷，
    第69頁），核其證詞與另1在場證人廖幸吉於警方詢問時證
    稱，當天13時許伊發完住戶信件後返回管理室，聽見被告丙○○與戊○○因小狗尿尿之事爭吵，不一會兒告訴人丁○○
    即下樓與被告丙○○爭吵互毆等語相符，顯然被告丙○○與
    告訴人丁○○間，確有相互出手毆打對方之行為。被告丙○○雖以前詞置辯，然衡以一般因皮下微血管組織出血所造成
    之瘀傷，本非如外傷般得以立即顯現，於被害人受擊之力道
    較輕及範圍較小之情況下，其瘀傷之產生容需相當時間始能
    自皮膚外表觀察到，是告訴人丁○○於被告丙○○傷害當天
    至財團法人馬偕紀念醫院檢驗時，該醫院雖無法明確判斷其
    所受之傷害而僅記載告訴人丁○○之主訴，證人即當時至現
    場處理之警員戴仲男亦證稱以目視觀察未發現告訴人丁○○
    受有傷害等語（見原審卷第109頁），然94年9月11日即事發
    翌日經臺北縣蘆洲市全民醫院診斷之結果，告訴人丁○○確
    受有左臉及左上腹瘀傷之傷害，而該診斷結果與前述皮下出
    血外顯於皮膚之過程及時期尚不相違，且其所載瘀傷部位與
    財團法人馬偕紀念醫院出具之診斷證明書一致，又該部位亦
    屬兩人面對面衝突時最易接觸之點。顯然告訴人丁○○之指
    述應屬有據，堪可採信為真，被告丙○○所辯尚無足採，其
    傷害犯行應得認定。
四、另被害人甲○於94年9月10日21時許，因被告戊○○、乙○○及1不詳姓名年籍成年男子之脅迫而與其等下樓之事實，
    業經證人甲○在本院審理時證稱，被告乙○○、戊○○帶一
    名不知姓名的男子到伊家按門鈴，要伊下去樓下談，伊拒絕
    不想下去，但不認識的男子和被告乙○○就把門擋住，不讓
    伊進去房子等語（見原審卷第77頁），核與證人呂學錩於檢
    察事務官詢問時證稱，當天晚上伊在家，被告戊○○、乙○○和一名不認識之男子到3樓按伊家中電鈴，要伊下樓去討
    論大樓的事，當時他們有有去按3樓丙○○家的電鈴，叫甲○一起下來等語（見偵查卷第69至70頁）相符，顯然被告戊○○、乙○○稱僅伊等2人上樓找甲○云云，並非屬實。
    衡之證人甲○並未擔任如意大樓管理委員會之職務，而被告
    戊○○、乙○○2人前因該大樓事務之糾紛，已與證人甲○
    之夫丙○○有所嫌隙，與證人甲○更無交情，其等邀證人甲○下樓，除予以謾罵、指責外，並無提出具體而有建設性之
    大樓事務解決方案之可能，證人甲○對此情況應不可能毫無
    所悉，足認證人甲○指訴被告乙○○及另1不知名男子以擋
    住其家中大門之方式，脅迫伊一同下樓而行無義務之事等情
    ，應為有據。又證人甲○下樓後，於如意大廈一樓大門前之
    騎樓內，遭被告戊○○、乙○○以擋住鐵門之方式妨害其返
    回住所之權利，並以此脅迫使其提供其夫丙○○之行動電話
    門號等事實，除據證人甲○證稱，被告乙○○、戊○○用辱
    罵、威脅的方式，一直叫伊打電話請伊先生回來，伊想要回
    家報警，但是回不了家，因為被告戊○○、乙○○一直擋在
    騎樓的大門不讓伊進門，限制伊不能上樓，當時伊相當害怕
    ，才告訴被告戊○○丙○○的電話號碼，當初旁邊有一個巡
    邏的警察，伊一直跟他求救，請他打電話叫警察過來協助，
    但是警察沒有處理就離開了，伊在這段期間，有到附近的便
    利商店想要求助打電話，但被告戊○○就跟著進去，當時伊
    怕造成別人的麻煩，所以就沒有打電話等語（見原審卷第77
    至79頁）外，並經原審勘驗如意大廈騎樓當晚之監視錄影光
    碟確認無誤，有原審勘驗筆錄在卷可參（見原審卷第47至53
    頁）。被告戊○○、乙○○雖均以上詞置辯，然如意大樓騎
    樓處除大門位置設有階梯外，其餘位置均甚平坦寬敞，足以
    容納十餘人站立，若非被告戊○○、乙○○蓄意阻擋不讓甲○進入門內，何須捨騎樓地面而刻意立足於大門前之狹小臺
    階上，甚而以手扳住門把。且依監視光碟所拍攝之畫面，證
    人甲○於當日21時55分59秒、21時56分25秒，分別曾由鐵門
    外部靠近門把試圖進入門內，惟均受被告戊○○以手將鐵門
    之門把扳住，並以身體擋在門前阻止其進入，被告乙○○亦
    於同日21時56分30秒時，走至甲○前之鐵門門把處，將鐵門
    門把握住。期間見其他大樓住戶欲進入大門，被告戊○○及
    乙○○把鐵門打開讓其等通過後，隨即將門關上，至21時57
    分13秒，被告戊○○伸手指向甲○，甲○顯得很害怕，2度
    向牆角處退縮，21時58分18秒到21時58分35秒，甲○、被告
    乙○○及戊○○分別站在鐵門前方，被告乙○○持其行動電
    話撥打，21時59分10秒，被告戊○○從被告乙○○處拿行動
    電話撥打，21時59分29秒，被告戊○○將行動電話交給甲○
    繼續撥打，在59分45秒時，甲○將行動電話交給被告戊○○
    接聽，隨後有一巡邏警員到場。22時2分52秒，甲○從牆角
    處走向門前階梯，走向畫面右方，被告乙○○在甲○旁邊，
    並無任何阻攔的動作，只顧著以誇張的手勢跟警員說話，22
    分3分8秒至3分16秒，被告戊○○也出現畫面右方閒逛，22
    時3分40秒，甲○掏出鑰匙走到鐵門前面要開鐵門，但是又
    回頭與被告乙○○及戊○○吵起來，隨即於22時8分25秒，
    向畫面右方走去等客觀畫面，佐以證人呂學錩證稱，證人甲○一下來，一群人就將她圍著，叫她打電話叫老公回來，甲○說沒帶手機要回去拿，被告乙○○及戊○○即要求她不要
    上去，並拿手機打給丙○○叫他回來等語（見偵查卷第70
    頁），足認於巡邏警員到達現場之前，甲○之上開退縮反應
    之原因，乃係受到被告戊○○及乙○○以脅迫方式阻止其進
    門之故，且被告戊○○、乙○○並以此方式迫使甲○撥打電
    話。是以被告戊○○、乙○○之上開辯解，均為卸責之詞，
    無足採信。末查，甲○於巡邏警員到場後，曾與該警員說話
    ，從牆角處走向門前階梯時，被告乙○○並無任何阻攔的動
    作，22時5分56秒，甲○與站在現場的另2名女子說話後走到
    警員面前，此時甲○附近半公尺內並無他人，甲○與鐵門間
    也沒有站任何人，22時8分15秒，甲○走進鐵門即將開鎖進
    入之際，又回頭與在其身後之被告乙○○、戊○○爭執，並
    轉而走向騎樓之方向等情，業經原審勘驗屬實。可見該警員
    到達時及離去後，被告戊○○及乙○○業已終止其等強制行
    為，證人甲○既得隨意於大門前之騎樓走動，並決定是否進
    入大門，顯然其行動自由於斯時已未受被告戊○○、乙○○
    之妨害，並予敘明。
五、另告訴人即被告丙○○遭數不知名之男子群起毆打之事實，
    為被告丁○○、戊○○所不爭執，且有衝突現場監視錄影光
    碟1片及監視錄影畫面翻拍照片46幀在卷可稽，而告訴人即
    被告丙○○受有頭頸部外傷併腦震盪、臉部1X1.5X1公分擦
    傷及右耳1X0.3X0.4公分之裂傷等傷害，亦有財團法人馬偕
    紀念醫院出具之診斷證明書1紙存卷可參。又原審於準備程
    序時當庭播放並勘驗上開現場監視錄影帶，該錄影帶內容之
    勘驗結果顯示：
（一）、告訴人丙○○自畫面左邊出現後，隨即與被告丁○○之
        妻有所爭執，嗣告訴人丙○○又走到被告丁○○面前與
        丁○○說話，兩人並以手勢互相指責似乎在面對面爭吵
        ，22時14分34秒畫面右方即告訴人丙○○之背後，有數
        人走進來，丙○○轉身後，隨即往畫面右方移動，之後
        即有數人毆打告訴人丙○○，被告丁○○則於該數名男
        子毆打丙○○時，退到畫面左方觀看，該數名男子一直
        毆打到22時16分17秒才結束，該數名男子於22時16分45
        秒離開。
（二）、從大廈鐵門外向大廈走廊方向拍攝畫面，22時14分4秒
        ，告訴人丙○○與被告丁○○及丁○○之妻，在鐵門前
        互相爭吵，告訴人丙○○左邊有1名男子，也面對被告
        丁○○，似乎與丁○○爭吵。22時14分25秒，被告戊○○從畫面上方往大廈鐵門方向慢慢走過來，其身後依序
        跟著數名姓名不詳之男子。被告戊○○走到告訴人丙○○面前，就指著丙○○，向其後面之男子說了1句話，
        隨後其後面之數名男子即圍著告訴人丙○○，其中1名
        身穿黃色上衣之男子，於走近告訴人丙○○後，立刻以
        右手臂繞住丙○○之脖子，其他男子就開始毆打丙○○
        ，被告戊○○則於指完告訴人丙○○後，往畫面上方方
        向走去，並於畫面上方離告訴人丙○○約6、7公尺處，
        與他人一起觀看毆打的情形，22時15分47秒，該數名男
        子還在踢打告訴人丙○○之時，被告戊○○即往畫面上
        方走廊之方向離開，22時16分24秒，被告戊○○又出現
        於畫面上方，在遠處觀看毆打的情形，22時16分46秒，
        該數名毆打告訴人丙○○之男子停止毆打後，均往畫面
        上方被告戊○○之方向離開。
（三）、22時14分45到50秒，被告丁○○於數名男子將告訴人丙○○拉到畫面右方，開始毆打之時，被告丁○○也隨之
        移動到畫面右方，惟被告丁○○是否出手參加毆打告訴
        人丙○○，因為已經超出畫面範圍，所以無法辨識。22
        時14分46秒，被告丁○○於畫面右方告訴人丙○○遭毆
        打之處被其妻拉出，當時被告丁○○有出拳往下方擊出
        的動作，但看不到告訴人丙○○，惟被告丁○○原先所
        處之位置（在畫面右方，超出畫面範圍），隨後有一名
        男子往該處猛力踢打，該處似乎為告訴人丙○○之位置
        。22時14分34秒到16分10秒，被告丁○○在畫面左方離
        告訴人丙○○遭毆打處約3至4公尺處觀看，該數名男子
        毆打告訴人丙○○之期間，其中有兩名男子拿花瓶砸向
        告訴人丙○○。等情，有本院勘驗筆錄附卷可稽。觀之
        被告戊○○帶領數不知名之成年男子自如意大廈之騎樓
        行經10餘公尺後走近告訴人丙○○，被告戊○○手指著
        丙○○，與身後男子說話後，告訴人丙○○立遭該數名
        男子圍毆，顯然該數名男子均非於告訴人丙○○與被告
        丁○○吵架之際在旁圍觀之民眾。被告戊○○雖辯稱不
        認識上開圍毆告訴人丙○○之數名男子，該等男子應係
        受告訴人丙○○謾罵之故，始有毆打告訴人丙○○之行
        為云云，然上開數名男子於被告戊○○以手指明其人別
        ，該數名男子即不說分由圍毆告訴人丙○○之事實，業
        據本院勘驗上開監視錄影光碟之內容明確。證人即當場
        目擊事發經過之呂學錩亦證稱，告訴人丙○○回來後，
        伊看到被告戊○○帶著一群人從大門外走過來，被告戊○○就手指著告訴人丙○○，那群人就開始打告訴人丙○○等語（見偵查卷第70頁），顯然告訴人丙○○於見
        被告戊○○帶人靠近後，尚不及反應即遭毆打，被告戊○○以前詞置辯，顯不可採。又依上開勘驗結果，被告
        戊○○則於指完告訴人丙○○後，即於距離告訴人丙○○約6、7公尺處之地點，觀看告訴人丙○○遭毆打情形
        ，並於該數男子毆打告訴人丙○○完畢後，往被告戊○○離開之方向走去，可見該數名男子均為被告戊○○所
        熟識且早已事先共謀圍毆告訴人丙○○，否則應無一經
        被告戊○○以手勢指明丙○○，立即不約而同群起上前
        圍毆丙○○，未見有何猶豫之可能，且其等行為與因臨
        時突發狀況之反應，顯然有間。被告戊○○明知告訴人
        丙○○早已卸任如意大廈住戶管理委員會主任委員，並
        無立即決定大樓事務之權限，且其與告訴人丙○○早有
        怨隙，不可能與其於當晚在如大廈騎樓之吵雜地點共同
        對發生糾紛之大廈事務作出任何建設性之解決方案，仍
        執意於如意大廈3樓告訴人丙○○住處尋人未果後，持
        續以上揭方式迫使甲○以電話連繫告訴人丙○○使其即
        刻返家，若非早該等不明男子已有共同圍毆告訴人丙○○之計畫，何須急於一時，強令甲○為上開非基於其自
        由意志之行為，故被告戊○○辯稱伊不認識前揭數成年
        男子，該等人均係因其呼救而來，嗣受告訴人丙○○辱
        罵激怒而毆打丙○○云云，顯然係為卸責而編造之詞，
        無足採信。
六、被告丁○○於上開數名男子毆打告訴人丙○○之際，非但未
    因事端突起而迴避，反而萌生中途加入其等傷害犯行之犯意
    ，趁機毆打告訴人丙○○之事實，業經證人呂學錩於偵查中
    證述甚詳（見偵查卷第70頁）。大樓監視錄影畫面雖未直接
    攝得被告丁○○毆打告訴人丙○○之鏡頭，惟當時在場遭圍
    毆之人既僅告訴人丙○○1人，錄影畫面中之不明男子復朝
    畫面右方未入鏡之位置處猛力踢打，可見該處即為告訴人丙○○所處之位置，又被告丁○○揮拳向該位置揮拳之動作極
    為顯然，被告丁○○復自承不認識當時毆打告訴人丙○○之
    數名男子，自可排除揮拳擊向該等不明男子之可能，且其於
    同日下午甫遭告訴人即被告丙○○出拳擊傷已如上述，是被
    告丁○○揮拳毆擊之對象應為告訴人丙○○無誤。被告丁○○辯稱伊未曾毆打告訴人丙○○，反因受波及而遭圍毆丙○○之人攻擊云云，即與客觀事實不符，顯不可採。又按共同
    正犯之意思聯絡，不限於事前有所協議，其於行為當時，基
    於相互之認識，以共同犯罪之意思參與者，亦無礙於共同正
    犯之成立（最高法院73年台上字第1886號判例意旨參照）。
    查被告戊○○先行與上開數名男子謀議傷害告訴人丙○○，
    並實行其共同傷害犯行後，被告丁○○於傷害行為實施中，
    基於一致之傷害犯意出拳攻擊告訴人丙○○而參與加入，顯
    有共同傷害告訴人丙○○之共同犯罪之意思，渠等就傷害告
    訴人丙○○部分，有犯意聯絡及行為分擔甚明。故綜上所述
    ，被告等人所辯均卸責之詞，不足採信。本案事證明確，被
    告等之犯行洵堪認定。至被告丁○○、戊○○提出聲請傳喚
    證人趙貴華、李江川、邱采韻之請求，因本件事實已臻明確
    ，並無必要，併此敘明。
七、被告等人行為後，前於94年2月2日修正公布之刑法，已自95
    年7月1日起施行，另刑法施行法亦於95年6月14日增訂該法
    第1條之1規定，並自95年7月1日施行。其中修正後刑法第二
    條之規定，乃係關於新舊法比較適用之準據法，其本身無關
    行為可罰性要件之變更，故於95年7月1日刑法修正施行後，
    如有涉及比較新舊法之問題，即應逕依修正後刑法第2條第
    1項規定，為「從舊從輕」之比較（最高法院95年度第8次刑
    事庭會議決議意旨參照）。經查：
（一）、刑法第277條第1項、第304條第1項雖均未修正，然於上
        開刑法及其施行法修正施行前，依罰金罰鍰提高標準條
        例第一條前段規定，刑法第277條第1項、第304條第1項
        所定罰金刑部分之法定刑度分別為「銀元1千元以下」
        、「銀元3百元以下」係提高為銀元1萬元、3千元即新
        臺幣3萬元、9千元以下，最低刑度則依修正前刑法第33
        條第5款規定，均為銀元1元即新臺幣3元以上。嗣因刑
        法施行法第1條之1已增訂：「中華民國94年1月7日刑法
        修正施行後，刑法分則所定罰金之貨幣單位為新臺幣；
        94年1月7日刑法修正時，刑法分則編未修正之條文定有
        罰金者，自94年1月7日刑法修正施行後，就其所定數額
        提高為30倍，但72年6月26日至94年1月7日新增或修正
        之條文，就其所定數額提高為3倍。」，而此規定因屬
        前揭罰金罰鍰提高標準條例第1條但書所稱「法律已依
        一定比率規定罰金或罰鍰之數額或倍數」之情形，自應
        優先適用；又修正後刑法第33條第5款亦已將罰金刑調
        整為新臺幣1千元以上，以百元計算，故依前述標準換
        算，刑法第277條第1項、第304條第1項之罰金刑法定刑
        度已分別變更為「新臺幣3萬元以下、1千元以上」、「
        新臺幣9千元以下、1千元以上」，是比較修正前後刑度
        結果，修正後之規定對被告等人並非較為有利。
（二）、又修正後刑法第28條關於成立共同正犯之標準，將原來
        共同正犯之共同「實施」犯罪，改為共同「實行」犯罪
        ，剔除完全未參與犯罪相關行為之「實行」的「陰謀共
        同正犯」及「預備共同正犯」，是修正後之共同正犯之
        可罰性要件之範圍業已限縮。而本案被告戊○○、丁○○及乙○○之犯行非屬陰謀、預備共同正犯，適用行為
        時即修正施行前之刑法第28條規定論擬，並無不利於上
        開被告。
（三）、修正後刑法第55條規定，業已廢除牽連犯之規定。故犯
        一罪而其方法或結果之行為犯他罪名者，依修正前刑法
        第55條後段規定，認屬牽連犯，應從一重處斷；但依修
        正後刑法第55條規定，則已無牽連犯可資適用，即應將
        各該犯行以數罪併合處罰。是以適用修正前關於牽連犯
        之規定，自係較為有利。
（四）、修正後刑法第41條第1項前段有關易科罰金折算標準之
        規定為：「犯最重本刑為5年以下有期徒刑以下之刑之
        罪，而受6個月以下有期徒刑或拘役之宣告者，得以新
        臺幣1千元、2千元或3千元折算1日，易科罰金。」，而
        修正前同條項就易科罰金之折算標準係規定：「得以1
        元以上3元以下折算1日，易科罰金」，再依修正前罰金
        罰鍰提高標準條例第2條（現已刪除）之規定，就其原
        定數額提高為1百倍折算1日，即係以銀元1百元、2百元
        、3百元折算1日，折算為新臺幣幣值後，則為以新臺幣
        3百元、6百元、9百元折算1日。是比較修正前後之易科
        罰金折算標準，自以行為時即修正前之規定，較有利於
        被告等人。本案既仍適用修正前刑法第41條第1項前段
        之規定定被告易科罰金之折算標準，自仍應適用修正前
        罰金罰鍰提高標準條例第2條之規定提高折算之罰金數
        額，亦此敘明，且為免與刑法第41條第1項修正施行後
        所定易科罰金折算標準改採新臺幣計算產生混淆誤解起
        見，另引用現行法規所定貨幣單位折算新臺幣條例第2
        條明定易科罰金折算標準及折算新臺幣之數額，以資明
        確。
（五）、綜合上述各條文修正前後之比較後，適用修正後之刑法
        及刑法施行法等相關法律規定並未對被告等人更為有利
        ，揆諸前揭刑法第2條第1項前段規定，即應適用修正前
        之刑法第33條第5款、第28條、第55條、第41條第1項前
        段及罰金罰鍰提高標準條例第1條前段（未修正）、同
        條例第2條（修正前）等規定。
八、核被告丙○○、丁○○及戊○○之所為，均係犯刑法第277
    條第1項之傷害罪，另被告戊○○及乙○○，則均另犯同法
    第304條第1項之強制罪。被告丁○○、戊○○與上述出手毆
    打告訴人丙○○之不明男子數人間，就上開傷害罪之犯行，
    有犯意之聯絡及行為之分擔，皆為共同正犯。被告戊○○、
    乙○○與隨同其等至如意大廈3樓強迫被害人甲○下樓之姓
    名年籍不詳成年男子間，就上揭強制罪之犯行，有犯意聯絡
    及行為之分擔，亦為共同正犯。起訴書雖認被告戊○○、乙○○係犯刑法第302條之剝奪行動自由罪嫌云云，然按刑法
    第302條第1項及第304條第1項之罪，其所保護之法益，固均
    為被害人之自由，但前者係將被害人置於自己實力支配之下
    而剝奪其人身行動自由，後者僅使人行無義務之事或於其行
    使正當權利時加以妨害，兩者構成要件，行為態樣及被害人
    受害之程度尚不相同（最高法院70年度台上字第1487號判決
    參照）。經查，被害人甲○於前揭受被告戊○○、乙○○強
    制之期間內，其進入如意大廈1樓大門返家之權利固受阻礙
    ，惟尚得於騎樓、附近便利商店等處自由走動等情，業經證
    人甲○於原審審理時證述無誤（見原審卷第80頁），其並證
    稱，被告乙○○及戊○○之目的，就是不讓伊上樓及打電話
    叫丙○○不要回來等語（見原審卷第81頁），核與上開原本
    院勘驗該大廈騎樓監視錄影光碟之結果，證人甲○當時除無
    法進入如意大廈之大門外，確得於該大廈走廊及附近走動等
    事實相符。顯見被告戊○○、乙○○等雖係以脅迫之方法欲
    使被害人甲○行無義務之事及妨害其行使權利，然非意在剝
    奪甲○之行動自由至明，是公訴意旨就此部分尚有誤會，然
    此與前開認定之犯罪事實，均屬基本社會事實同一之範疇，
    本院自得予以變更起訴法條，併此敘明。再被告戊○○所犯
    上開傷害罪及強制罪，有方法目的之牽連關係，應依修正前
    刑法第55條之規定，從一重處斷。
九、原審因依刑法第2條第1項前段、第277條第1項、第304條第
    1項、修正前刑法第28條、第41條第1項前段，罰金罰鍰提高
    標準條例第1條前段、修正前同條例第2條規定，並審酌被告
    4人均無前科，素行尚可，被告丙○○不知敦親睦鄰，僅因
    細故即出手傷人，其行自非妥適，且事後未能彌補告訴人丁○○之損害，反飾詞卸責，態度非佳，然其傷害犯行致告訴
    人丁○○所受傷勢僅為局部瘀傷，且係於事發翌日始行顯現
    ，可見其傷害程度並非嚴重；另被告丁○○因與告訴人即被
    告丙○○夙有仇隙，竟於丙○○遭人圍毆之際落井下石，參
    與傷害之行為雖僅短暫，惟與被告戊○○及參與毆打告訴人
    丙○○之數人造成告訴人丙○○受有嚴重傷勢，其行即屬可
    議，且事後猶圖卸責，並無悔悟，犯後態度不佳；而被告戊○○事先已與前揭數名不知名之男子謀議圍毆告訴人丙○○
    ，並以脅迫之方式妨害被害人甲○返回住所之權利，逼使其
    連繫告訴人丙○○至如意大廈騎樓處，以利其共同傷害告訴
    人丙○○之計劃得以遂行，且於檢察事務官及原審勘驗監視
    錄影光碟後，仍能無視犯行敗露，續以違常之理狡辯，犯後
    態度不佳；至被告乙○○雖參與被告戊○○強制被害人甲○
    之行為，惟其僅係從屬於被告戊○○之角色，並非主導犯行
    發生之人，且被害人甲○之自由受限制之程度非高，情節尚
    屬輕微等一切情狀，以被告丙○○傷害人之身體，處拘役40
    日，被告戊○○共同傷害人之身體，丁○○處有期徒刑5月
    ，戊○○處有期徒刑6月，被告乙○○共同以脅迫使人行無
    義務之事及妨害人行使權利，處拘役30日，並均諭知易科罰
    金之折算標準，其認事用法，洵無不當，量刑亦屬妥適，被
    告等上訴，空言指摘原判決不當，均非有理由，其上訴均應
    予駁回。
九、末查被告等前未曾因故意犯罪受有期徒刑以上刑之宣告，有
    本院被告前案紀錄表可參，被告等於犯後雖均未坦承罪行，
    然相互間已達成和解，有和解筆錄在卷可憑，本院認彼等均
    為鄰居，為敦親睦鄰，和平相處，經此教訓，當知警惕，而
    無再犯之虞，所宣告之刑以暫不執行為適當，爰均予宣告緩
    刑2年，以啟自新。
十、公訴意旨另以：被告丁○○遭告訴人丙○○毆傷後，懷恨在
    心，遂於被告戊○○與乙○○夥同另1姓名年籍不詳之成年
    男子至丙○○住所要求被害人甲○下樓後，與被告戊○○及
　　乙○○共同基於妨害人行使權利之犯意聯絡，不斷施壓命甲○以電話通知丙○○回家，並圍住被害人甲○，並以手阻擋
    其離開達數分鐘之久，嗣因被害人甲○同意提供丙○○之行
    動電話門號供被告戊○○撥打，至丙○○聞訊趕回後，被害
    人甲○始趁隙脫身返回住所，因認被告丁○○亦涉犯刑法第
    302條第1項之剝奪他人行動自由罪云云。惟查：
（一）、按犯罪事實應依證據認定之，無證據不得認定犯罪事實
        ；不能證明被告犯罪者，應諭知無罪之判決，刑事訴訟
        法第154條第2項、第301條第1項分別定有明文。又認定
        犯罪事實所憑之證據，雖不以直接證據為限，間接證據
        亦包括在內，然而無論直接證據或間接證據，其為訴訟
        上之證明，須於通常一般之人均不致有所懷疑，而得確
        信其為真實之程度者，始得據為有罪之認定，倘其證明
        尚未達到此一程度，而有合理之懷疑存在而無從使事實
        審法院得有罪之確信時，即應由法院為諭知被告無罪之
        判決（最高法院76年台上字第4986號判例參照）。
（二）、經查本件公訴人認被告丁○○涉有上開剝奪行動自由犯
        行，無非係以被告丁○○於被告戊○○、乙○○等人於
        如意大廈騎樓處對被害人甲○為強制犯行時在場，且證
        人甲○於檢察事務官詢問時復證稱被告丁○○亦一起圍
        住不讓伊上樓等語（見起訴書第4頁）為據，惟訊據被
        告丁○○堅詞否認上揭犯行，辯稱：伊當晚至現場時，
        被害人甲○及被告戊○○、乙○○等人已在如意大廈騎
        樓處爭吵，伊僅係上前與甲○講道理，並無任何妨害其
        行動自由之行為等語。
（三）、經查，證人甲○於檢察官詢問時雖證稱：被告戊○○、
        乙○○與另1名不認識之男子要求伊下樓後，伊發現樓
        下有很多人，所以想要上樓，但被告乙○○、戊○○及
        丁○○之同居人就擋著不讓伊上樓，被告丁○○也有擋
        伊云云，然觀之上揭如意大廈之騎樓監視光碟內容，被
        告丁○○僅於當晚21時55分44秒、21時56分8秒、21時
        57分45秒、21時59分45秒及22時0分23秒，分別有有伸
        手指向證人甲○並予以斥罵及面對面向甲○說話之畫面
        （見原審卷48至49頁勘驗筆錄），未見被告丁○○有任
        何阻擋被害人甲○進入大門，或迫使其撥打電話等舉動
        ，而證人甲○於原審審理時亦改稱：當時被告乙○○、
        戊○○等人用辱罵、威脅之方式，一直叫伊打電話請丙○○回來，並擋在騎樓大門不讓伊進入，被告丁○○則
        是遠遠地罵伊三字經，但是沒有參與擋伊進門的動作等
        語（見原審卷第77頁）。而證人呂學錩復證稱，當晚被
        害人甲○下樓時係被告乙○○、戊○○要求她不要上去
        ，被告乙○○、戊○○有一起阻擋被害人甲○上樓之動
        作等語（見偵查卷第70頁）。可見被告丁○○就被害人
        甲○之行動自由受妨害部分，並未參與被告戊○○、乙○○之犯意聯絡及行為分擔，被告丁○○之上開辯解，
        尚非無據。此外，復查無其他積極證據足認被告丁○○
        涉有公訴意旨所載之剝奪他人行動自由犯行，自屬不能
        證明被告丁○○有上開妨害自由之犯行。惟公訴人認為
        所起訴被告丁○○此部分行為與上開被告丁○○傷害告
        訴人丙○○之有罪部分，有牽連犯之裁判上一罪之關係
        ，爰不另為無罪之諭知。
據上論斷，應依刑事訴訟法第368條第1項前段，刑法第74條第1
項第1款，判決如主文。
本案經檢察官洪泰文到庭執行職務。
中　　華　　民　　國　　96　　年　　4 　　月　　30　　日
　　　　　　　　　刑事第七庭審判長法　官　楊貴雄
　　　　　　　　　　　　　　　　  法　官　許錦印
　　　　　　　　　　　　　　　　  法　官　江國華
以上正本證明與原本無異。
被告不得上訴。
檢察官如不服本判決，應於收受送達後10日內向本院提出上訴書
狀，其未敘述上訴之理由者並得於提起上訴後10日內向本院補提
理由書（均須按他造當事人之人數附繕本）。
                                  書記官  陳玉嬋
中　　華　　民　　國　　96　　年　　5 　　月　　2 　　日
附錄本案論罪科刑法條全文：
刑法第277條第1項：
傷害人之身體或健康者，處3年以下有期徒刑、拘役或1千元以下
罰金。
刑法第304條第1項
以強暴、脅迫使人行無義務之事或妨害人行使權利者，處3年以
下有期徒刑、拘役或3百元以下罰金。
